【裁判字號】    99,抗,1401
【裁判日期】    991029
【裁判案由】    聲明異議
【裁判全文】
臺灣高等法院民事裁定                  99年度抗字第1401號
抗  告  人  乙○○○
            己○○
            甲○○○
            辛○○
            丙○○
            丁○○
            戊○○
上  七  人
共同代理人  張立業律師
上列抗告人因與相對人庚○○間強制執行聲明異議事件，對於中
華民國99年7 月29日臺灣桃園地方法院99年度執事聲字第72號裁
定提起抗告，本院裁定如下：
    主  文
抗告駁回。
抗告程序費用由抗告人連帶負擔。
    理  由
一、抗告意旨略以：原法院執行處以97年度司執字第74649 號強
    制執行事件，拍賣債務人張金輝所有如附表所示之系爭土地
    所有權應有部分，並於民國（下同）97年5 月18日拍定，因
    屬土地應有部分之拍賣，依土地法第34條之1第4項規定，他
    共有人有優先承購權，原法院執行處應即通知他共有人全體
    。而系爭土地之登記謄本已載明：共有人張增華（抗告狀誤
    為張金輝）未辦繼承登記，自97年7月7日起列冊管理之文義
    ，顯示土地共有人張增華已死亡，原法院執行處自應通知包
    括抗告人在內之張增華全體繼承人行使優先承購權。又拍賣
    土地所有權應有部分，其他應有部分之共有人若為公同共有
    ，該公同共有人行使優先承購權，解釋上應適用土地法第34
    條之1第1項、第5項規定，僅須經人數逾二分之一或應繼分
    比例（抗告狀誤為應有部分）合計逾三分之二之公同共有人
    同意，即可為之，不受民法第828條第3項所定須經全體公同
    共有人同意始得行使之限制。而公同共有人行使優先承購權
    ，縱認須適用民法第828條第3項規定，依最高法院86年度台
    上字第3485號、89年台上字第1934號判決意旨，在事實上無
    法得全體公同共有人同意時，亦得經該不同意者以外之其他
    公同共有人全體同意而為之。本件相對人係系爭土地之共有
    人，與上開執行事件之債務人張金輝及抗告人之被繼承人張
    增華，分別共有系爭土地，應有部分各三分之一。相對人同
    時係張增華之繼承人，在張增華亡故後，與抗告人就張增華
    之應有部分另形成公同共有關係。是在原法院拍賣系爭土地
    之張金輝應有部分時，相對人同時可本於分別共有人及公同
    共有人之雙重身分行使優先承購權。乃相對人基於分別共有
    人身分時，即表明行使優先承購權；基於公同共有人身分時
    ，卻不同意抗告人行使優先承購權。可見相對人志在剝奪抗
    告人之權利，以利自己單獨優先承購。其與抗告人利害相反
    ，抗告人行使優先承購權客觀上不可能得相對人同意，故僅
    需得相對人以外之其他公同共有人同意即可為之。而相對人
    以外之其他公同共有人，即為抗告人全體，故抗告人就系爭
    土地應有部分之拍賣，自得行使優先承購權，不因相對人不
    同意而受限制。再者，抗告人行使優先承購權旨在維護祖產
    ，俾免遭獨占或變價出售，此人倫之常具特殊意義。相對人
    雖亦為繼承人，卻為獨占系爭土地應有部分，侵害其他繼承
    人行使優先承購權之機會，相對人不同意抗告人行使優先承
    購權亦屬權利濫用。是抗告人對系爭土地應有部分之拍賣，
    得行使優先承購權。原法院執行處司法事務官僅對已亡故之
    張增華送達優先承購通知，未依法通知抗告人，抗告人雖聲
    明異議，惟遭裁定駁回，抗告人因而對該駁回裁定提出異議
    ，詎原法院竟仍裁定駁回抗告人之異議，自有違誤，爰提起
    抗告，請求廢棄原裁定，並為准許抗告人就系爭土地應有部
    分之拍賣行使優先承購權之諭知等情。
二、經查，原法院執行處以97年度司執字第74649 號強制執行事
    件，於97年5 月18日拍定債務人張金輝所有如附表所示之系
    爭土地應有部分，雖僅將優先承購通知送達相對人、抗告人
    乙○○○及已亡故之共有人張增華（見執行卷第116 、137
    、115 頁）。惟強制執行法上之拍賣，應解釋為買賣之一種
    ，即拍定人為買受人，而以拍賣機關代替債務人立於出賣人
    之地位。出賣人於出賣時所應踐行之程序，例如通知依土地
    法第34條之1 第4 項規定得為優先承購之共有人等等，固無
    妨由拍賣機關為之踐行，但此究非強制執行法第12條所謂執
    行時應遵守之程序，縱令執行法院未經踐行或踐行不當，足
    以影響於共有人之權益，該共有人亦祇能以訴請求救濟，要
    不能引用該條規定為聲請或聲明異議，此觀最高法院49年台
    抗字第83號判例意旨甚明。是縱令原法院執行處未通知抗告
    人等共有人行使優先承購權，亦非得據為聲請或聲明異議之
    事由。況抗告人乙○○○業於99年5 月31日向原法院執行處
    陳報共有人張增華死亡，並代表除相對人以外之張增華所有
    繼承人，向原法院執行處表明行使優先承購權，復於99年6
    月1 日補陳繼承人即抗告人己○○、甲○○○、丙○○、丁
    ○○、戊○○、辛○○及張金輝之委任狀，有上開陳報狀及
    委任狀附於原法院執行卷可憑（見第138 至139 頁、148 至
    155 頁），足見抗告人亦無因未受合法送達優先承購權通知
    ，致不能行使其權利。再者，抗告人與相對人及債務人張金
    輝既已共同繼承張增華對系爭土地之應有部分，成為該應有
    部分之公同共有人，則抗告人欲本於公同共有之應有部分行
    使優先承購權，依民法第828 條第3 項規定，亦應得相對人
    等公同共有人全體之同意，始得為之。抗告人雖主張於此應
    適用土地法第34條之1 第1 項、第5 項規定，只須經人數逾
    二分之一或應繼分比例合計逾三分之二之公同共有人同意，
    即可行使，不受上開民法規定之限制云云。惟土地法第34條
    之1 第1 項規定：「共有土地或建築改良物，其處分、變更
    及設定地上權、永佃權、地役權或典權，應以共有人過半數
    及其應有部分合計過半數之同意行之。但其應有部分合計逾
    三分之二者，其人數不予計算。」依文義解釋，此係規範物
    權之行使；與同條第4 項所定共有人優先承購權係就債權行
    使所為規範（參最高法院66年度台上字第1530號判例），並
    不相同。且前者規定共有人得以多數決處分共有不動產之立
    法原意，旨在解決不動產因共有人數過於眾多繁雜，致無法
    妥為處分利用，造成都市計劃、都市更新難以實現，有礙經
    濟發展之問題。與後者條文旨在限制共有人數增加、簡化共
    有關係之立法目的、規範基礎與對象，均有差異。是土地法
    第34條之1 第1 項之規定，限於共有土地或建築改良物之處
    分、變更及設定不動產用益物權，始有適用。至於共有人依
    同條第4 項規定行使共有物優先承購權，則不屬之。抗告人
    前詞所謂行使優先承購權亦有土地法第34條之1 第1 項規定
    之適用云云，並非可取。又抗告人雖另謂其行使優先承購權
    縱須受民法第828 條第3 項規定之限制，亦因相對人與抗告
    人利害關係相反，抗告人事實上無法得相對人同意，依前揭
    最高法院判決意旨，無待相對人同意，抗告人即得逕為行使
    云云。惟前揭最高法院86年度台上字第3485號、89年台上字
    第1934號裁判就民法第828 條第3 項之適用，固揭示「如事
    實上有無法得全體公同共有人同意之情形時，自應由事實上
    無法得其同意之公同共有人以外之其他公同共有人全體之同
    意，始得行使公同共有物之權利」、「所謂『事實上無法得
    公同共有人之同意』，係指在一般情形下，有此事實存在，
    依客觀判斷，不能得其同意而言，如公同共有人間利害關係
    相反，或所在不明」之意旨，以兼顧事實上需要。惟上開原
    則係排除民法第828 條第3 項規定之例外情形，要件應從嚴
    解釋，僅限於公同共有人無從聯繫，或無同意能力，或其同
    意必反於自身利益，致客觀上無法期待其同意之場合，始可
    謂為「事實上無法得公同共有人之同意」。如公同共有人之
    同意非不可期待，僅因公同共有人基於自身利益等因素之考
    量而決意不為同意，則無此原則適用之餘地。據此，抗告人
    指稱相對人同時兼具系爭土地分別共有人及公同共有人身分
    ，於基於分別共有人身分時，即表明願行使優先承購權；基
    於公同共有人身分時，即不同意行使優先承購權云云，即使
    為真實，亦因兼具分別共有人與公同共有人身分者，以分別
    共有人身分單獨行使優先承購權，抑或與他公同共有人共同
    行使同一權利，並無必然之利弊可言，亦無此類共有人客觀
    上必捨與公同共有人共同行使，而選擇單獨行使優先承購權
    之經驗法則，是故相對人縱使一面拒絕同意抗告人行使優先
    承購權，一面以自己分別共有人之身分，單獨行使同一權利
    ，亦僅能認係基於利益考量所為之選擇，尚不能逕認與前揭
    原則所謂「事實上無法得公同共有人同意」之情形，已屬相
    當。準此，抗告人前詞主張其無庸得相對人同意，可逕為行
    使優先承購權云云，亦非有據。而公同共有人行使優先承購
    權後，即負有以同一價格承購應有部分之義務，其並非單純
    權利之行使，自應容許各公同共有人決定是否行使該權利，
    並負擔義務，不得僅因公同共有人中有不同意者，即認該不
    同意之公同共有人係以損害他人為目的。相對人為系爭土地
    之分別共有人，亦為繼承張增華應有部分之公同共有人，其
    以分別共有人身分行使優先承購權，與基於公同共有人之身
    分行使之，可得享有之權利並不相同。申言之，依前者身分
    行使優先承購權，相對人得單獨取得拍定之應有部分；依後
    者身分行使，則尚需與其他公同共有人就出賣之應有部分保
    持公同共有關係。相對人衡量上開不同效果，以分別共有人
    身分行使優先承購權，亦難謂有何權利濫用或違反誠信原則
    情形。是綜前所述，抗告人欲就系爭土地拍定之應有部分行
    使優先承購權，仍須取得包括相對人在內之全體繼承人同意
    。然相對人已明確表示不同意其他繼承人行使張增華之優先
    承購權，經記明於原法院執行處99年6 月21日調查筆錄在卷
    （見執行卷第163 頁），可見抗告人顯無法取得全體公同共
    有人之同意，則其行使本件優先承購權並不合法。原裁定因
    認抗告人優先承購權之行使不生效力，而駁回抗告人之異議
    ，經核並無違誤。抗告意旨仍執前詞指摘原裁定不當，求予
    廢棄改判，並無理由，應予駁回。爰依強制執行法第30條之
    1、民事訴訟法第495條之1第1項、第449條第1項、第95條、
    第85條第2項之規定，裁定如主文。
中    華    民    國    99    年    10    月    29    日
                    民事第十八庭
                        審判長法  官  魏麗娟
                              法  官  吳麗惠
                              法  官  黃明發
正本係照原本作成。
本裁定除以適用法規顯有錯誤為理由外，不得再抗告。如提起再
抗告，應於收受後10日內委任律師為代理人向本院提出再抗告狀
。並繳納再抗告費新台幣１千元。
中    華    民    國    99    年    11    月    3     日
                              書記官  顧哲瑜
附表：
┌─┬────────────────────┬──┬────┬────┬──────┐
│編│    土        地        坐        落    │    │面積    │        │            │
│  │                                        │    │        │權利範圍│最低拍賣價格│
│  │                                        │    │        │        │（新臺幣元）│
│  ├───┬────┬───┬──┬────┤地目├────┤        │            │
│  │縣  市│鄉鎮市區○  段  ○○段│地    號│    │平方公尺│        │            │
│號│      │        │      │    │        │    │        │        │            │
├─┼───┼────┼───┼──┼────┼──┼────┼────┼──────┤
│1 │桃園縣│ 中壢市 │ 興南 │公坡│ 600    │ 田 │150.0   │3分之1  │1,919,000元 │
├─┼───┼────┼───┼──┼────┼──┼────┼────┼──────┤
│2 │桃園縣│中壢市  │興南  │公坡│604-5   │ 旱 │701.0   │3分之1  │17,920,000元│
└─┴───┴────┴───┴──┴────┴──┴────┴────┴──────┘

司法院資訊處製作；財團法人民間司法改革基金會備份。
